ACORDAO-COMPLETO-2404618

ACÓRDÃO 4485/2020 ATA 12/2020 - SEGUNDA CÂMARA

VISTA, relatada e discutida esta tomada de contas especial, instaurada pela Fundação Nacional da Saúde contra Marciano Ravanello e Gilberto Rathke, ex-prefeitos de Arroio do Tigre, RS, em razão da não consecução dos objetivos pactuados no Termo de Compromisso 673/2011 (Siafi 670532) , que objetivou a execução de sistema de esgotamento sanitário.
ACORDAM os ministros do Tribunal de Contas da União, reunidos em sessão da 2ª Câmara, ante as razões expostas pela relatora, e com fundamento nos arts. 1º, inciso I, 12, § 3º, 16, inciso III, alíneas "a" e "c" e § 3º, 19, 23, inciso III, 26, 28, inciso II, 57, 58, inciso II, da Lei 8.443/1992 c/c os arts. 209, incisos I e III, 210, 214, inciso III, alínea "a", 215 a 217 e 267 do Regimento Interno, em:
9.1. declarar revéis Marciano Ravanello, Anderson Zanato e a empresa JS Loteadora e Urbanizadora Ltda.;
9.2. julgar irregulares as contas de Gilberto Rathke, aplicando-lhe multa de R$ 25.000,00 (vinte e cinco mil reais) , com base no inciso II do art. 58 da Lei 8.443/1992, a ser recolhida aos cofres do Tesouro Nacional, com atualização monetária calculada da data deste acórdão até a data do pagamento, se este for efetuado após o vencimento do prazo abaixo estipulado;
9.3. julgar irregulares as contas de Marciano Ravanello, Anderson Zanato e da empresa JS Loteadora e Urbanizadora Ltda., condenando-os, solidariamente, ao recolhimento, aos cofres da Fundação Nacional de Saúde, das quantias a seguir especificadas, atualizadas monetariamente e acrescidas de juros de mora a partir das datas discriminadas até a data do pagamento:
	VALOR ORIGINAL (R$) 
	DATA DA OCORRÊNCIA

	34.578,78
	2/8/2012

	56.640,90
	5/9/2012

	56.640,90
	5/10/2012

	56.640,90
	19/12/2012

9.4. condenar Marciano Ravanello ao recolhimento da quantia de R$ 22.749,26 (vinte e dois mil, setecentos e quarenta e nove reais e vinte e seis centavos) , em valores de 2/8/2012, aos cofres da Fundação Nacional de Saúde, atualizada monetariamente e acrescida de juros de mora a partir da data discriminada até a data do pagamento;
9.5. aplicar a Marciano Ravanello, a Anderson Zanato e à empresa JS Loteadora e Urbanizadora Ltda., multas individuais de R$ 100.000,00 (cem mil reais) , com base no art. 57 da Lei 8.443/1992, a serem recolhidas aos cofres do Tesouro Nacional, com atualização monetária calculada da data deste acórdão até a data do pagamento, se este for efetuado após o vencimento do prazo abaixo estipulado;
9.6. fixar prazo de 15 (quinze) dias, a contar das notificações, para comprovação, perante o Tribunal, do recolhimento das dívidas acima imputadas;
9.7. autorizar a cobrança judicial das dívidas, caso não atendidas as notificações;
9.8. autorizar o pagamento das dívidas em até 36 (trinta e seis) parcelas mensais consecutivas, caso venha a ser solicitado pelos responsáveis antes do envio do processo para cobrança judicial;
9.9. fixar o vencimento da primeira parcela em 15 (quinze) dias, a contar do recebimento das notificações, e o das demais a cada 30 (trinta) dias, com incidência dos respectivos encargos legais sobre o valor de cada prestação;
9.10. alertar aos responsáveis que a inadimplência de qualquer parcela acarretará vencimento antecipado do saldo devedor;
9.11. enviar cópia desta deliberação ao procurador-chefe da Procuradoria da República no Estado do Rio Grande do Sul, para as providências cabíveis;
9.12. dar ciência desta deliberação aos responsáveis e à Fundação Nacional da Saúde.

Tomada de Contas Especial instaurada pela Fundação Nacional da Saúde em razão da não consecução dos objetivos pactuados em termo de compromisso, cujo objeto era a execução de sistema de esgotamento sanitário.

Segunda Câmara

Município de Arroio do Tigre/RS.

3. Responsáveis: Anderson Zanato (CPF XXX.859.080-XX), Gilberto Rathke (CPF XXX.636.800-XX), J S Loteadora e Urbanizadora Ltda. - ME (CNPJ 00.526.578/0001-86) e Marciano Ravanello (CPF XXX.705.320-XX).
3.1. Interessada: Fundação Nacional de Saúde (CNPJ 26.989.350/0001-16).

13.1. Ministros presentes: Augusto Nardes (na Presidência), Aroldo Cedraz, Raimundo Carreiro e Ana Arraes (Relatora).
13.2. Ministro-Substituto presente: André Luís de Carvalho.

ANA ARRAES

Adoto como parte inicial do relatório a instrução da extinta Secretaria de Controle Externo no Estado do Ceará, que contou com a anuência de seu corpo dirigente (peças 87 a 89) :
"INTRODUÇÃO
1.	Cuidam os autos de tomada de contas especial instaurada pela Fundação Nacional de Saúde (Funasa) , em desfavor dos Srs. Gilberto Rathke, Prefeito municipal de Arroio do Tigre/RS (gestão 2013-2016) e Marciano Ravanello, ex-Prefeito do mesmo município (gestão 2009-2012) , em razão da não consecução dos objetivos pactuados no Termo de Compromisso nº 673/2011 (Siafi 670532) , celebrado com o Município de Arroio do Tigre/RS, tendo por objeto 'a execução da ação de sistema de esgotamento sanitário' (peça 1, p. 177) .
HISTÓRICO 
2.	Conforme disposto na cláusula primeira do termo de aprovação formal do Termo de Compromisso nº 673/2011, foram previstos R$ 500.000,00 para a execução do objeto, não havendo contrapartida (peça 1, p. 23) .
3.	Os recursos federais foram repassados em uma parcela, mediante a ordem bancária 2012OB802399, no valor de R$ 250.000,00, emitida em 13/4/2012. 
4.	O ajuste vigeu no período de 30/12/2011 a 30/12/2013, conforme a cláusula oitava do Termo de Compromisso (peça 1, p. 22) .
5.	Conforme Relatório de Visita Técnica da Funasa de 7/8/2013, relatou-se que a maioria dos banheiros previstos no TC 673/2011 não foram feitos de acordo com as especificações técnicas e, no entanto, haviam sido entregues à população; não foram executados fossas e sumidouros; as caixas de inspeção não seguiram as medidas do projeto; havia instalações elétricas com falhas de fiação; havia tanques de lavar roupa incompletos; não houve pintura de acordo com o projeto; e que os módulos concluídos, apesar de todas as falhas, haviam sido pagos (peça 1, p. 50-51) .
7.	Já no Relatório de Visita Técnica de 11/6/2014, concluiu-se que o objeto final pactuado não foi atingido e não foram atingidos os benefícios sociais propostos no programa de melhorias sanitárias domiciliares. Observe-se que esse relatório não se baseou em visita in loco, lançando mão das informações do Relatório de 7/8/2013 (peça 1, p. 85-86) .
8.	Quanto aos pareceres, o Parecer Financeiro 25/2015, de 9/4/2015, constatou que houve uma percentagem de 0% da obra realizada, de acordo com o Relatório de Visita Técnica de 7/8/2013, e informou que não foi apresentada prestação de contas, apesar de diversas notificações ao Sr. Gilberto Rathke. Diante da não conformidade da obra ao Plano de Trabalho aprovado, bem como a não apresentação da prestação de contas e do não atendimento das notificações, considerou-se a Prestação de Contas reprovada (peça 1, p. 93-96) ;
9.	Por fim, o Parecer Financeiro 12/2016 de 16/6/2016 da Funasa informou que a empresa JS Loteadora e Urbanizadora Ltda. venceu a licitação com a proposta de R$ 477.699,71. As notas fiscais para comprovação de despesas somam R$ 239.211,20.  Desses, foram apresentados comprovantes de recolhimento à conta corrente da empresa de R$ 212.204,33 e comprovantes de pagamentos de impostos no total de R$ 15.046,41. Restaram sem comprovação R$ 11.960,46 relativos aos valores das notas fiscais. O contrato com a JS Loteadora e Urbanizadora Ltda. vigeu de 28/5/2012 a 28/1/2013, abrangendo as duas gestões do município de Arroio do Tigre/RS. Considerou que caberia à atual gestão do município o término do objeto compromissado, pois houve a oportunidade de atuação por parte da atual gestão, inclusive aplicando sanções à empresa contratada, se fosse o caso, para sanar pendências da obra. Concluiu pela reprovação da prestação de contas e pela devolução dos recursos pelo total transferido (peça 1, p. 124-129) .
10.	O Relator de Tomada de Contas Especial concluiu pela não aprovação da prestação de contas, decorrente da não execução do objeto e pela responsabilização do Sr. Marciano Ravanello e do Sr. Gilberto Rathke de forma solidária (peça 1, p. 156-161) :
11.	De mesmo modo, o Relatório de Auditoria da CGU concluiu pela concordância com o Relatório de Tomada de Contas Especial e pela imputação de débito pelo valor total transferido, solidariamente, ao Sr. Gilberto Rathke e ao Sr. Marciano Ravanello (peça 1, p. 177-179) .
12.	O documento fulcral do presente processo é o Relatório de Visita Técnica de 7/8/2013 que constatou que as obras não foram realizadas. Não há evidência no presente processo de que as irregularidades tenham sido sanadas. Foram transferidos R$ 250.000,00, com 0% de realização das obras, de acordo com o referido Parecer Técnico. 
13.	As informações presentes nos autos apontavam para um provável débito em desfavor dos responsáveis em epígrafe. Não constavam, no entanto, informações que poderiam ser importantes para a determinação das responsabilidades, como os extratos bancários da conta específica; os recibos e notas fiscais da empresa contratada; as possíveis medições dos serviços remunerados, o atesto de recebimento da obra, entre outras. Referidas informações seriam úteis também para determinar a responsabilidade da empresa contratada JS Loteadora e Urbanizadora Ltda., bem como a responsabilidade do engenheiro fiscal, Sr. Anderson Zanato, responsável pelo acompanhamento da obra, que atestou que houve a conclusão da execução de 48 módulos sanitários realizado pela referida empresa (peça 1, p. 103) .
14.	Tendo em vista as considerações acima, a instrução à peça 6 propôs diligência, com fundamento nos arts. 10, § 1º, e 11 da Lei 8.443/1992 c/c o art. 157 do RI/TCU:
	a) ao município de Arroio do Tigre/RS, para que, no prazo de quinze dias, fossem encaminhados todos os documentos constantes naquela prefeitura no tocante ao Termo de Compromisso n° TC/PAC 673/2011 (Siafi 670532) , celebrado com a Fundação Nacional de Saúde, inclusive os referentes à licitação e à execução do contrato com a empresa contratada para realização das obras, incluindo recibos, notas fiscais, boletins de medição, relatórios do engenheiro fiscal das obras, extratos bancários e todos os demais documentos a esse Termo referentes;
	b) à Fundação Nacional de Saúde, para que, no prazo de quinze dias, fossem encaminhados todos os documentos constantes naquela Fundação no tocante ao Termo de Compromisso n° TC/PAC 673/2011 (Siafi 670532) , celebrado com o município de Arroio do Tigre/RS, inclusive os referentes ao processo licitatório e à execução do contrato com a empresa contratada para realização das obras, incluindo recibos, notas fiscais, boletins de medição, relatórios do engenheiro fiscal das obras, extratos bancários e todos os demais documentos a esse Termo referentes.
15.	Após a análise da documentação apresentada, esta Secex/CE concluiu que, além da citação dos responsáveis Srs. Gilberto Rathke (prefeito sucessor) e Marciano Ravanello (prefeito antecessor e quem geriu os recursos) , caberia também a responsabilidade da empresa JS Loteadora e Urbanizadora Ltda., pela não conclusão das obras e pelo recebimento indevido de valores, e do Sr. Anderson Zanato, por declarações inverídicas de que as obras referentes aos 48 primeiros módulos estariam concluídas (peça 49) . 
EXAME TÉCNICO
16.	Nos termos da delegação e subdelegação concedidas conforme Portaria GAB/MIN-AA 1/2014 e Portaria Secex-CE 1/2017, encaminharam-se os seguintes ofícios aos responsáveis:
	Responsáveis
	Ofício de citação (peça) 
	AR (peça) 
	Resposta à citação (peça) 

	JS Loteadora e Urbanizadora Ltda.
	60 e 80
	78 e 82
	-

	Gilberto Rathke
	62
	68
	77

	Anderson Zanato
	64
	72
	-

	Marciano Ravanello
	66
	71
	-

17.	No que concerne à empresa JS Loteadora e Urbanizadora Ltda., foram encaminhados dois ofícios de citação, conforme peças 60 e 80, mas não se obteve êxito na comunicação, tendo em vista a devolução, por parte dos Correios, do aviso de recebimento, conforme peças 78 e 82.
18.	Desse modo, promoveu-se a citação da empresa por meio do Edital 74/2018 - TCU/SECEX-CE, publicado em 30/7/2018 no Diário Oficial da União (peça 85) . Apesar da citação por edital, o responsável não atendeu à citação e nem recolheu o valor do débito atualizado devido.
19.	Quanto aos responsáveis Srs. Anderson Zanato e Marciano Ravanello, em que pese terem tomado ciência da comunicação que lhes fora encaminhada, conforme AR's às peças 72 e 71, não atenderam à citação e nem recolhera o valor do débito atualizado devido.
20.	Assim, transcorrido o prazo regimental fixado e mantendo-se inertes os responsáveis Srs. Anderson Zanato e Marciano Ravanello e a empresa JS Loteadora e Urbanizadora Ltda, impõe-se que sejam considerados revéis, dando-se prosseguimento ao processo, de acordo com o art. 12, § 3º, da Lei 8.443/1992.
21.	Por fim, no que tange ao responsável Sr. Gilberto Rathke, tomou ciência do ofício que lhe fora encaminhado, apresentando as suas alegações de defesa à peça 77.
Da revelia dos responsáveis Srs. Anderson Zanato e Marciano Ravanello e da empresa JS Loteadora e Urbanizadora Ltda.
22.	Primeiramente, cumpre destacar que o efeito da revelia não se restringe ao prosseguimento dos atos processuais, como erroneamente se pode inferir do disposto no art. 12, § 3º, da Lei 8.443/1992, vez que esse seguimento constitui decorrência lógica na estipulação legal dos prazos para que as partes produzam os atos de seu interesse. O próprio dispositivo legal citado vai mais além ao dizer que o seguimento dos atos, uma vez configurada a revelia, se dará para todos os efeitos, inclusive para o julgamento pela irregularidade das contas, como se pode facilmente deduzir.
23.	Nos processos do TCU, a revelia não leva à presunção de que seriam verdadeiras todas as imputações levantadas contra os responsáveis, diferentemente do que ocorre no processo civil, em que a revelia do réu opera a presunção da verdade dos fatos narrados pelo autor. Dessa forma, a avaliação da responsabilidade do agente não pode prescindir da prova existente no processo ou para ele carreada.
24.	Ao não apresentar sua defesa, os responsáveis deixaram de produzir prova da regular aplicação dos recursos sob sua responsabilidade, em afronta às normas que impõem aos gestores públicos a obrigação legal de, sempre que demandados pelos órgãos de controle, apresentarem os documentos que demonstrem a correta utilização das verbas públicas, a exemplo do contido no art. 93 do Decreto-lei 200/67: Quem quer que utilize dinheiros públicos terá de justificar seu bom e regular emprego na conformidade das leis, regulamentos e normas emanadas das autoridades administrativas competentes.
25.	No tocante à aferição quanto à ocorrência de boa-fé na conduta dos responsáveis, conforme determina o § 2º do art. 202 do Regimento Interno do TCU, em se tratando de processo em que as partes interessadas não se manifestaram acerca das irregularidades imputadas, não há elementos para que se possa efetivamente reconhecê-la, podendo este Tribunal, desde logo, proferir o julgamento de mérito pela irregularidade das contas, nos termos do § 6º do mesmo artigo do normativo citado (Acórdão 2064/2011-TCU-Primeira Câmara, 6.182/2011 - 1ª Câmara, 4.072/2010 - 1ª Câmara, 1.189/2009 - 1ª Câmara, 731/2008 - Plenário, 1.917/2008 - 2ª Câmara, 579/2007 - Plenário, 3.305/2007 - 2ª Câmara e 3.867/2007 - 1ª Câmara) .
26.	Dessa forma, devem as presentes contas serem julgadas irregulares, com a condenação em débito e aplicação de multa, com fundamento nos arts. 1º, inciso I, 16, inciso III, alínea 'c', § 1º da Lei 8.443/1992 c/c os arts. 19 e 23, inciso III, da mesma Lei. Deve ainda ser remetida cópia dos elementos pertinentes ao Ministério Público da União, atendendo, assim, ao disposto no art. 209, § 7º, do Regimento Interno/TCU.
Das alegações de defesa do responsável Sr. Gilberto Rathke (peça 77) 
27.	Por meio de seu procurador constituído, o responsável alega que, em abril de 2012, antes de ter assumido o cargo de prefeito, metade dos recursos previstos no Termo de Compromisso nº  673/2011 haviam sido repassados ao município de Arroio do Tigre/RS para dar início às obras. 
28.	Argumenta que na gestão do ex-Prefeito do município, Sr. Marciano Ravanello, indicou-se o arquiteto Anderson Zanato para acompanhamento da execução do objeto. Esse, por sua vez, declarou que 48 módulos sanitários estariam concluídos, quando não estavam, o que chancelou o pagamento efetuado pelo município à empresa JS Loteadora.
29.	Alega que, após o pagamento desses módulos, a empresa não deu prosseguimento na segunda etapa das obras para a construção dos demais módulos. 
30.	Defende que, durante a sua gestão, tentou contato por diversas vezes com a empresa a fim de assegurar a conclusão das obras, sendo encaminhada notificação por meio do departamento jurídico municipal. 
31.	Argumenta que instaurou sindicância para apurar os fatos narrados e que encaminhou o caso ao Ministério Público, a fim de que fosse analisada eventual ilicitude e posterior responsabilidade cível e penal dos responsáveis, asseverando que adotou as medidas necessárias para a responsabilização dos executores do TC/PAC 673/2011.
32.	Quanto à ausência de prestação de contas, salienta que, diante da inexecução do termo de compromisso, o peticionante não possuía qualquer documento acerca da execução da obra, razão pela qual apresentou os documentos atinentes à licitação, ao contrato com a empresa, aos pagamentos e às fiscalizações, bem como relatou as medidas administrativas tomadas.
Análise
33.	A defesa do responsável cinge-se no argumento de que adotou as medidas necessárias para responsabilização dos gestores e que a ausência da prestação de contas foi em razão de não possuir documentos acerca da execução da obra. Todavia, não merece prosperar.
34.	Houve seguidos Relatórios da Funasa, comunicados ao município de Arroio do Tigre/RS, enfatizando os problemas na execução do convênio e exortaram à sua correção já no mandato do Sr. Gilberto Rathke, especialmente o Relatório de Visita Técnica de 7/8/2013, que enfatizou que as especificações não estavam sendo seguidas e que era necessária maior fiscalização pelo município (peça 1, p. 50-51) . Outros relatórios, datados de 11/6/2014 e 20/2/2015, seguiram na mesma linha (peça 1, 85-87) . 
35.	Conforme o tomador de contas especial (peça 1, p. 160) , 'houve a falta de interesse na execução do objeto, havendo inércia quanto às respostas à esta fundação e somente ocorrendo manifestação do gestor atual após a solicitação de ressarcimento ao erário', demonstrando que o Sr. Gilberto Rathke, prefeito sucessor, não adotou medidas saneadoras visando a execução e o atingimento dos objetivos do TC/PAC 673/2011.
36.	Apesar de o ex-prefeito não ter sido o gestor dos pagamentos relativos ao termo de compromisso, cabia a ele adotar as medidas pertinentes para finalizar a obra e dotar o empreendimento das condições necessárias ao uso pela comunidade, o que não ocorreu. 
37.	O responsável descumpriu o princípio constitucional da eficiência (art. 37, caput, da Constituição Federal/1988) , na medida em que, sem justificativas, deixou de dar continuidade à construção do objeto, o que ocasionou a sua consequente inutilidade. Causou, sem dúvida, desperdício de dinheiro público, de tempo e demais recursos envolvidos no empreendimento.
38.	O princípio da continuidade administrativa já tem gerado debates neste Tribunal, principalmente quando, em casos assemelhados ao ora tratado, se constata que a inutilidade do objeto conveniado decorre da não demonstração de ações devidas por parte do gestor sucessor. Como se verifica dos Acórdão 2295/2014-TCU-Plenário e 10.968/2015 - 2ª Câmara, a inércia administrativa atrai para o prefeito sucessor a responsabilidade pelo prejuízo ao erário, pois ele tem obrigação de encerrar a execução de empreendimento iniciado na gestão anterior, em respeito ao referido princípio da continuidade, sempre visando ao interesse público.
39.	Ainda, não se verificou na defesa trazida pelo responsável, e nem nos autos, qualquer instauração de ação de improbidade administrativa protocolada pelo município, durante a gestão do Sr. Gilberto Rathke, contra o prefeito antecessor e demais responsáveis, visando o resguardo do erário público. 
40.	Conforme a Súmula TCU 230: Compete ao prefeito sucessor apresentar as contas referentes aos recursos federais recebidos por seu antecessor, quando este não o tiver feito ou, na impossibilidade de fazê-lo, adotar as medidas legais visando ao resguardo do patrimônio público com a instauração da competente Tomada de Contas Especial, sob pena de corresponsabilidade.
41.	Nesse sentido, entende-se que as alegações de defesa apresentadas pelo responsável não merecem prosperar, propugnando-se pelo julgamento pelas irregularidades das contas.
PROPOSTA DE ENCAMINHAMENTO
42.	Diante do exposto, submetem-se os autos à consideração superior, propondo:
	a) considerar revéis, para todos os efeitos, os responsáveis Marciano Ravanello (CPF XXX.705.320-XX) ; Anderson Zanato (CPF XXX.859.080-XX) ; e a empresa JS Loteadora e Urbanizadora Ltda. - ME (CNPJ 00.526.578/0001-86) , dando-se prosseguimento ao processo, com fundamento no art. 12, § 3º, da Lei 8.443/1992;
	b) com fundamento nos arts. 1º, inciso I, 16, inciso III, alínea 'c', e § 1º da Lei 8.443/1992 c/c os arts. 19 e 23, inciso III, da mesma Lei, que sejam julgadas irregulares as contas dos Srs. Gilberto Rathke (CPF XXX.636.800-XX) , Prefeito do município de Arroio do Tigre/RS (gestão 2013-2016) ; Marciano Ravanello (CPF XXX.705.320-XX) , ex-Prefeito mesmo município (gestão 2009-2012) ; Anderson Zanato (CPF XXX.859.080-XX) , engenheiro fiscal da obra e condená-los, em solidariedade, com a empresa JS Loteadora e Urbanizadora Ltda. (CNPJ 00.526.578/0001-86) , ao pagamento das quantias a seguir especificadas, com a fixação do prazo de quinze dias, a contar da notificação, para comprovar, perante o Tribunal (art. 214, inciso III, alínea 'a', do Regimento Interno) , o recolhimento da dívida ao cofre da Fundação Nacional de Saúde - Funasa, atualizada monetariamente e acrescida dos juros de mora, calculado a partir da data discriminada, até a data do recolhimento, na forma prevista na legislação em vigor:
	VALOR ORIGINAL (R$) 
	DATA DA OCORRÊNCIA

	34.578,78
	2/8/2012

	56.640,90
	5/9/2012

	56.640,90
	5/10/2012

	56.640,90
	19/12/2012

	c) com fundamento nos arts. 1º, inciso I, 16, inciso III, alínea 'c', e § 1º da Lei 8.443/1992 c/c os arts. 19 e 23, inciso III, da mesma Lei, que sejam julgadas irregulares as contas dos Srs. Gilberto Rathke (CPF XXX.636.800-XX) , ex-Prefeito do município de Arroio do Tigre/RS (gestão 2013-2016) ; Marciano Ravanello (CPF XXX.705.320-XX) , ex-Prefeito do mesmo município (gestão 2009-2012) ; Anderson Zanato (CPF XXX.859.080-XX) , engenheiro fiscal da obra e condená-los, em solidariedade, ao pagamento das quantias a seguir especificadas, com a fixação do prazo de quinze dias, a contar da notificação, para comprovar, perante o Tribunal (art. 214, inciso III, alínea 'a', do Regimento Interno) , o recolhimento da dívida ao cofre da Fundação Nacional de Saúde - Funasa, atualizada monetariamente e acrescida dos juros de mora, calculado a partir da data discriminada, até a data do recolhimento, na forma prevista na legislação em vigor.
	VALOR ORIGINAL (R$) 
	DATA DA OCORRÊNCIA

	22.749,26
	2/8/2012

	d) aplicar ao Srs. Gilberto Rathke (CPF XXX.636.800-XX) ; Marciano Ravanello (CPF XXX.705.320-XX) ; Anderson Zanato (CPF XXX.859.080-XX; e empresa JS Loteadora e Urbanizadora Ltda. (CNPJ 00.526.578/0001-86) , a multa prevista no art. 57 da Lei 8.443/1992 c/c o art. 267 do Regimento Interno, com a fixação do prazo de quinze dias, a contar das notificação, para comprovar, perante o Tribunal (art. 214, inciso III, alínea 'a', do Regimento Interno) , o recolhimento da dívida aos cofres do Tesouro Nacional, atualizada monetariamente desde a data do acórdão até a do efetivo recolhimento, se for paga após o vencimento, na forma da legislação em vigor; 
	e) autorizar, desde logo, a cobrança judicial da dívida, caso não atendidas as notificações, nos termos do art. 28, inciso II, da Lei 8.443/92;
	f) autorizar, caso requerido e se o processo não tiver sido remetido para cobrança judicial, o parcelamento da dívida em até 36 (trinta e seis) parcelas mensais e consecutivas, nos termos do art. 26 da Lei 8.443/1992 c/c o art. 217 do RI/TCU, fixando-se o vencimento da primeira parcela em quinze dias, a contar do recebimento da notificação, e os das demais a cada 30 dias, devendo incidir sobre cada valor mensal os correspondentes acréscimos legais, na forma prevista na legislação em vigor, bem como esclarecer aos responsáveis que, em caso de parcelamento da dívida, a falta de pagamento de qualquer parcela importará no vencimento antecipado do saldo devedor (art. 217, § 2º, do RI/TCU) ;
	g) encaminhar cópia da deliberação que vier a ser proferida ao Procurador-Chefe da Procuradoria da República no Estado do Ceará, nos termos do § 3º do art. 16 da Lei 8.443/1992 c/c o § 7º do art. 209 do Regimento Interno do TCU, para adoção das medidas que entender cabíveis."
A representante do Ministério Público junto ao TCU atuante neste processo, procuradora-geral Cristina Machado da Costa Silva, divergiu da unidade instrutiva nos seguintes termos (peça 90) :
	"Trata-se de Tomada de Contas Especial instaurada pela Fundação Nacional de Saúde (Funasa) contra os Senhores Gilberto Rathke e Marciano Ravanello, ex-Prefeitos de Arroio do Tigre/RS, em razão da não consecução dos objetivos pactuados no Termo de Compromisso n.º 673/2011 (Siafi 670532) , cujo objeto era 'a execução da ação de sistema de esgotamento sanitário' (peça 1, p. 177) .
2.	As informações constantes do Relatório de Visita Técnica da Funasa, de 7/8/2013, indicam que a maioria dos banheiros previstos no Termo de Compromisso n.º 673/2011 não foi executada em conformidade com as especificações técnicas. Anotou-se no aludido Relatório que não foram executados fossas e sumidouros, as caixas de inspeção não seguiram as medidas do projeto, havia instalações elétricas com falhas de fiação, tanques de lavar roupa incompletos e não houve pintura de acordo com o projeto (peça 1, pp. 50-51) .
3.	Segundo o Relatório de Visita Técnica, de 11/6/2014, que não decorreu de visita in loco, mas, sim, utilizou das informações do Relatório de 7/8/2013 (peça 1, pp. 85-86) , o objeto pactuado não foi atingido e não houve os benefícios sociais propostos no programa de melhorias sanitárias domiciliares.
4.	O Relatório do Tomador de Contas, em consonância com os mencionados relatórios, bem como com os pareceres financeiros, concluiu pela não aprovação da prestação de contas, ante a não execução do objeto. Ademais, sugeriu a responsabilização dos Senhores Marciano Ravanello e Gilberto Rathke pelo débito, solidariamente (peça 1, pp. 156-161) .
5.	No âmbito da Corte de Contas, foram citados os mencionados ex-Prefeitos, o Senhor Anderson Zanato, fiscal da obra, e a empresa JS Loteadora e Urbanizadora Ltda., responsável pela execução das obras. Destes, somente o Senhor Gilberto Rathke apresentou suas alegações de defesa.
6.	A Unidade Técnica, ao examinar as alegações de defesa do Senhor Gilberto Rathke, asseverou que:
36.	Apesar de o ex-prefeito não ter sido o gestor dos pagamentos relativos ao termo de compromisso, cabia a ele adotar as medidas pertinentes para finalizar a obra e dotar o empreendimento das condições necessárias ao uso pela comunidade, o que não ocorreu.
37.	O responsável descumpriu o princípio constitucional da eficiência (art. 37, caput, da Constituição Federal/1988) , na medida em que, sem justificativas, deixou de dar continuidade à construção do objeto, o que ocasionou a sua consequente inutilidade. Causou, sem dúvida, desperdício de dinheiro público, de tempo e demais recursos envolvidos no empreendimento.
7.	Dessa forma, formulou proposta de encaminhamento para julgar irregulares as contas de todos os responsáveis, com imputação de débito solidário referente aos pagamentos efetivamente realizados à empresa contratada (R$ 212.204,33) e multa. Em acréscimo, propôs a imputação de débito solidário no montante de R$ 22.749,26 aos gestores, com a respectiva multa.
8.	Com as vênias de estilo, esta representante do Ministério Público de Contas diverge das conclusões da Secex/CE, pelas razões que passa a expor.
9.	Os recursos repassados por meio do Termo de Compromisso n.º 673/2011 foram despendidos entre agosto e dezembro do exercício 2012, durante a gestão do Senhor Marciano Ravanello. Tendo em vista que cabia a este gestor a correta liquidação da despesa - com a devida aferição da qualidade das obras - antes de promover o pagamento dos serviços, é evidente a sua responsabilidade pelo débito.
10.	Não se pode atribuir, como o fez a Unidade Técnica, ao prefeito sucessor, Senhor Gilberto Rathke, a responsabilidade solidária pelo débito sob o argumento de que este deixou de dar continuidade à construção do objeto, sem justificativas, e deveria ter adotado 'as medidas pertinentes para finalizar a obra e dotar o empreendimento das condições necessárias ao uso pela comunidade'.
11.	Conquanto se possa cogitar de medidas administrativas com vistas a pressionar a contratada a realizar as obras na forma contratada, o fato é que, uma vez que os pagamentos foram exauridos na gestão anterior, é bastante improvável que a contratada viesse a cumprir adequadamente o contrato. Nesse contexto, não há se atribuir a responsabilidade pelo inadimplemento ao prefeito sucessor, mas, sim, ao antecessor que efetuou os pagamentos sem a correta liquidação das despesas.
12.	Nada obstante, restou configurada a responsabilidade do prefeito sucessor pela omissão no dever de prestar contas. Não lhe socorre o argumento de que não possuía qualquer documento acerca da execução das obras (peça 77, p. 5) , haja vista que também não adotou as medidas legais visando ao resguardo do patrimônio público, conforme prevê a Súmula-TCU n.º 230.
13.	No tocante ao débito, convêm fazer alguns esclarecimentos. Conforme se verifica na instrução preliminar às citações (peça 49) , foram feitos os seguintes pagamentos à empresa JS Loteadora e Urbanizadora Ltda.:
	Localização
	Valor (R$) 
	Data

	Peça 16, p. 11, peça 21, p. 16-17
	57.328,04
	2/8/2012

	Peça 16, p. 14, peça 21, p. 20-22
	56.640,90
	5/9/2012

	Peça 16, p. 17, peça 21, p. 27
	56.640,90
	5/10/2012

	Peça 16, p. 21, peça 21, p. 32-34
	56.640,90
	19/12/2012

		227.250,74
	
14.	Naquela assentada a Unidade Técnica consignou:
27.	Quanto à quantia do débito, consideramos que ela consiste no total de recursos transferido (R$ 250.000,00) . Observe-se que foram pagos à JS Loteadora e Urbanizadora Ltda. apenas R$ 227.250,74, de acordo com as notas fiscais e documentos de transferência de numerário constantes dos autos e sintetizados na tabela do item 15 acima. Assim consideramos que esta quantia pode constituir débito solidário entre os quatro responsáveis, e o restante (R$ 22.749,26) pode constituir débito solidário apenas para os dois edis (subitem 7.2 acima) .
15.	Nada obstante, observa-se a seguir que houve erro material na proposta de encaminhamento da aludida instrução, que culminou com erros nas citações subsequentes. Onde deveria constar o valor de R$ 57.328,04, constou R$ 34.578,78, reduzindo o valor do aludido débito de R$ 227.250,74 para R$ 204.501,48.
30.	Diante do exposto, submetem-se os autos à consideração superior, propondo:
a) 	realizar a citação solidária dos Srs. Gilberto Rathke (CPF XXX.636.800-XX) , prefeito municipal do município de Arroio do Tigre/RS (gestão 2013-2016) ; Marciano Ravanello (CPF XXX.705.320-XX) prefeito municipal do mesmo município (gestão 2009-2012) ; Anderson Zanato (CPF XXX.859.080-XX) , engenheiro fiscal da obra e da empresa JS Loteadora e Urbanizadora Ltda. (CNPJ 00.526.578/0001-86) , com fundamento nos arts. 10, § 1.º, e 12, incisos I e II, da Lei n.º 8.443/1992 c/c o art. 202, incisos I e II, do RI/TCU, para que, no prazo de quinze dias, apresentem alegações de defesa e/ou recolham aos cofres da Fundação Nacional de Saúde a quantia abaixo indicada, (...) :
	VALOR ORIGINAL (R$) 
	DATA DA OCORRÊNCIA

	34.578,78
	2/8/2012

	56.640,90
	5/9/2012

	56.640,90
	5/10/2012

	56.640,90
	19/12/2012

16.	Considerando que (i) não houve prejuízo aos responsáveis, (ii) a citação a menor foi de pequena monta (R$ 22.749,26) , (iii) que os custos processuais não justificam a sua correção, (iv) o longo lapso temporal do aludido pagamento, bem como em homenagem aos princípios da economicidade, eficiência e celeridade processual, esta representante do Ministério sugere o seguimento do feito com os valores de débito constantes das citações e da instrução de mérito (peça 87) .
17.	Consequentemente, e tendo em vista que o Ministério Público manifesta-se pelo afastamento do débito atribuído ao Senhor Gilberto Rathke, o débito no valor histórico de R$ 204.501,48 deve ser imputado solidariamente aos Senhores Marciano Ravanello, prefeito à época dos pagamentos, e Anderson Zanato, fiscal da obra, e à empresa JS Loteadora e Urbanizadora Ltda.
18.	Quanto ao débito residual de R$ 22.749,26, que corresponderia ao pagamento de tributos e outras despesas sem comprovação, a instrução preliminar (peça 49) propôs a solidariedade entre os dois ex-prefeitos. A proposta de encaminhamento da instrução de mérito (peça 87) , por sua vez, atribui o débito solidário também ao Senhor Anderson Zanato, fiscal da obra.
19.	A rigor, caberia atribuir ao Senhor a parte do mencionado débito referente aos pagamentos de tributos, os quais guardam relação direta com a execução das obras que foram por ele indevidamente recebidas. Todavia, nota-se que o referido débito não constou do ofício de citação encaminhado ao responsável (peça 64) . Considerando, ademais, que o Ministério Público considera inadequada a imputação de débito ao Senhor Gilberto Rathke, o débito no valor de R$ 22.749,26 deve ser atribuído exclusivamente ao Senhor Marciano Ravanello.
20.	Ante o exposto, esta representante do Ministério Público manifesta-se no sentido de que o Tribunal:
	(i) considere revéis, para todos os efeitos, Senhores Marciano Ravanello (CPF XXX.705.320-XX) , ex-Prefeito do Município de Arroio do Tigre/RS (gestão 2009-2012) ; Anderson Zanato (CPF XXX.859.080-XX) , engenheiro fiscal da obra e da empresa JS Loteadora e Urbanizadora Ltda. (CNPJ 00.526.578/0001-86) , dando-se prosseguimento ao processo, com fundamento no art. 12, § 3.º, da Lei n.º 8.443/1992;
	(ii) julgue irregulares as contas do Senhor Gilberto Rathke (CPF XXX.636.800-XX) , ex-Prefeito do Município de Arroio do Tigre/RS (gestão 2013-2016) , com fundamento na alínea 'a' do inciso III do art. 16 da Lei n.º 8.443/1992, com a imputação da multa prevista no inciso I do art. 58 da Lei n.º 8.443/1992;
	(iii) julgue irregulares as contas dos Senhores Marciano Ravanello e Anderson Zanato e da empresa JS Loteadora e Urbanizadora Ltda. - ME, com fundamento na alínea 'c' do inciso III do art. 16 da Lei n.º 8.443/1992, condenando-os solidariamente ao pagamento das quantias a seguir especificadas, com a fixação do prazo de quinze dias, a contar da notificação, para que comprovem, perante o Tribunal (art. 214, inciso III, alínea 'a', do Regimento Interno) , o recolhimento da dívida aos cofres da Fundação Nacional de Saúde - Funasa, atualizada monetariamente e acrescida dos juros de mora, calculado a partir da data discriminada, até a data do recolhimento, na forma prevista na legislação em vigor:
	VALOR ORIGINAL (R$) 
	DATA DA OCORRÊNCIA

	34.578,78
	2/8/2012

	56.640,90
	5/9/2012

	56.640,90
	5/10/2012

	56.640,90
	19/12/2012

	(iv) condene o Senhor Marciano Ravanello (CPF XXX.705.320-XX) ao pagamento da quantia de R$ 22.749,26, em valores de 2/8/2012, com a fixação do prazo de quinze dias, a contar da notificação, para que comprove, perante o Tribunal (art. 214, inciso III, alínea 'a', do Regimento Interno) , o recolhimento da dívida aos cofres da Fundação Nacional de Saúde - Funasa, atualizada monetariamente e acrescida dos juros de mora, calculado a partir de 2/8/2012, até a data do recolhimento, na forma prevista na legislação em vigor:
	(v) aplique aos Senhores Marciano Ravanello e Anderson Zanato, bem como à empresa JS Loteadora e Urbanizadora Ltda. - ME, a multa prevista no art. 57 da Lei n.º 8.443/1992;
	(vi) autorize, desde logo, a cobrança judicial da dívida, caso não atendidas as notificações, nos termos do art. 28, inciso II, da Lei n.º 8.443/92;
	(vii) autorize, caso requerido, o parcelamento da dívida em até 36 (trinta e seis) parcelas mensais e consecutivas, nos termos do art. 26 da Lei n.º 8.443/1992 c/c o art. 217 do RI/TCU;
	(viii) encaminhe cópia da deliberação que vier a ser proferida ao Procurador-Chefe da Procuradoria da República no Estado do Ceará, nos termos do § 3.º do art. 16 da Lei n.º 8.443/1992 c/c o § 7.º do art. 209 do Regimento Interno do TCU, para adoção das medidas que entender cabíveis."
	É o relatório.

Décio Itiberê Gomes de Oliveira (OAB/RS 12.725) e outros representando Gilberto Rathke; Ruth Longaray da Silveira (OAB/RS 100.094) e outros representando a Prefeitura Municipal de Arroio do Tigre/RS.

Procuradora-geral Cristina Machado da Costa e Silva.

TOMADA DE CONTAS ESPECIAL. RECURSOS DA FUNASA (2012). OMISSÃO NO DEVER DE PRESTAR CONTAS. CITAÇÃO. REVELIA. CONTAS IRREGULARES. DÉBITO. MULTA.

TOMADA DE CONTAS ESPECIAL (TCE)

Secretaria de Controle Externo de Tomada de Contas Especial (SecexTCE).

Cuidam os autos de tomada de contas especial instaurada pela Fundação Nacional da Saúde (Funasa) contra Marciano Ravanello e Gilberto Rathke, ex-prefeitos de Arroio do Tigre, RS, em razão da não consecução dos objetivos pactuados no Termo de Compromisso 673/2011 (Siafi 670532) , que objetivou a execução de sistema de esgotamento sanitário.
Na fase interna desta TCE, a Funasa entendeu que inúmeras falhas impediram que os benefícios sociais propostos pelo programa de melhorias sanitárias domiciliares fossem atingidos, apesar de a empresa contratada ter recebido R$ 212.204,33 (valor histórico) em razão de o fiscal das obras ter atestado a conclusão de 48 módulos sanitários.
No âmbito desta Corte de Contas, após diligenciar ao Município de Arroio do Tigre e à Funasa, a extinta Secretaria de Controle Externo do Ceará (Secex/CE) realizou a citação de dois ex-prefeitos - Marciano Ravanello e Gilberto Rathke, gestões 2009-2012 e 2013-2016, respectivamente -, da empresa contratada para a realização das obras - JS Loteadora e Urbanizadora Ltda. -, e do fiscal da obra - Anderson Zanato.  
Transcorrido o prazo regimental, Marciano Ravanello, Anderson Zanato e a empresa JS Loteadora e Urbanizadora Ltda. mantiveram-se inertes. 
Gilberto Rathke, por sua vez, apresentou alegações de defesa, afirmando que o repasse da Funasa e o pagamento da empresa contratada ocorreram antes de sua gestão na prefeitura; que instaurou sindicância para apurar o problema; que encaminhou o caso ao Ministério Público; e que, por não possuir qualquer documento sobre a execução da obra, não apresentou prestação de contas do termo de compromisso, apesar de ter encaminhado documentos referentes à licitação, ao contrato com a empresa, aos pagamentos e à fiscalização.
Concluída a análise da documentação recebida, a Secex/CE propôs a irregularidade das contas de todos os envolvidos, com a condenação solidária ao pagamento do débito histórico de R$ 204.501,48 e de multa. Propôs, igualmente, a condenação dos ex-prefeitos e do fiscal da obra ao débito histórico de R$ 22.749,26, referente ao pagamento de tributos.
A representante do Ministério Público junto ao TCU, procuradora-geral Cristina Machado da Costa Silva, divergiu parcialmente das conclusões alcançadas pela unidade instrutiva e propôs alterações no encaminhamento, com as quais concordo. 
Não é realmente possível responsabilizar o prefeito sucessor - Gilberto Rathke - por débitos que ocorreram anteriormente a sua posse à frente do Município de Arroio do Tigre. Por outro lado, as justificativas por ele apresentadas para a omissão no dever de prestar contas não podem ser acatadas.
No que tange aos erros identificados nas citações realizadas - diferença a menor no pagamento realizado à empresa contratada em 2/8/2012 e não inclusão do débito relativo ao pagamento dos tributos no ofício enviado ao fiscal da obra -, acompanho o entendimento do MPTCU quanto à pequena monta das quantidades envolvidas e aos custos processuais para sua correção e anuo à proposta de seguimento do feito com os valores constantes das citações realizadas e da instrução de mérito da unidade técnica.
Dessa forma, as contas de Marciano Ravanello, Anderson Zanato e da empresa JS Loteadora e Urbanizadora Ltda. devem ser julgadas irregulares e os responsáveis, condenados ao ressarcimento do prejuízo histórico de R$ 204.501,48 aos cofres da Funasa, solidariamente, sem prejuízo de aplicação de multas (art. 57 da Lei 8.443/1992) . 
Marciano Ravanello deve também ser condenado ao ressarcimento do débito referente ao pagamento de tributos, no valor histórico de R$ 22.749,26.
 Em relação à dosimetria das multas desses responsáveis, em atenção às disposições do art. 22, § 2º, da Lei de Introdução às Normas do Direito Brasileiro, tem-se que a irregularidade referente à inexecução total do objeto configura conduta grave, causadora de prejuízo ao erário no valor total transferido. Por outro lado, observa-se que os responsáveis não figuram nos registros do Cadirreg (sistema deste Tribunal para cadastro de contas julgadas irregulares) . Assim, após sopesar agravantes e atenuantes, o montante das multas individuais aplicadas a Marciano Ravanello, Anderson Zanato e à empresa JS Loteadora e Urbanizadora Ltda. deve ficar em patamar próximo a 40% do valor atualizado do débito.
Por fim, em razão da omissão no dever de prestar contas - conduta grave, capaz de gerar a presunção de prejuízo ao erário do valor integral do termo de compromisso -, Gilberto Rathke deve ser condenado ao pagamento da multa descrita no inciso II do art. 58 da Lei 8.443/1992, estabelecida em aproximadamente 40% do valor máximo disposto na Portaria TCU 8/2020.
	Nesses termos, VOTO por que o Tribunal adote a minuta de deliberação que ora submeto à apreciação deste Colegiado.
TCU, Sala das Sessões Ministro Luciano Brandão Alves de Souza, em 30 de abril de 2020.
ANA ARRAES 
Relatora